【裁判字號】    98,上訴,9
【裁判日期】    980311
【裁判案由】    偽造有價證券等
【裁判全文】
臺灣高等法院臺中分院刑事判決           98年度上訴字第9號
上  訴  人  臺灣臺中地方法院檢察署檢察官
被      告  己○○
指定辯護人  本院公設辯護人  戊○○
上列上訴人因偽造有價證券等案件，不服臺灣臺中地方法院97年
度訴字第1045號中華民國97年10月22日第一審判決（起訴案號：
臺灣臺中地方法院檢察署95年度偵字第 28278號、96年度偵續字
第184號），提起上訴，本院判決如下：
    主    文
上訴駁回。
    理    由
一、公訴意旨略以：被告己○○於不詳時地，取得庚○○所簽發
    之付款人為臺中市第六信用合作社、支票號碼AAC0000000、
    AAC0000000號支票，並於民國91年12月16日（起訴書誤載為
    91年12月10日），向銀行提示付款未獲兌現，竟萌生為自己
    不法所有之意圖，於91年年底，利用在告訴人丙○○位於台
    中市○○○○路1111巷20號住處休憩之機會，竊得告訴人丙○○所有付款人為臺中市第六信用合作社、支票號碼ABC000
    0000之空白支票1張（下稱系爭支票)，並意圖供行使之用，
    未經告訴人丙○○之同意或授權，冒用告訴人丙○○之名義
    ，盜蓋告訴人丙○○之印章後，復在系爭支票之票面金額欄
    填寫新臺幣（下同）「伍佰萬元正」，發票日欄則填寫「93
    年12月30日」而偽造完成。再於不詳時地，萌生偽造私文書
    並持之以行使之犯意，未經案外人庚○○、乙○○及告訴人
    丁○○之同意授權，接續在系爭支票背書欄內，偽造「庚○○」、「乙○○」、「丁○○」之印文 3枚，表示案外人庚○○、乙○○及告訴人丁○○將支票轉讓並負票據責任之用
    意，致生損害於庚○○、乙○○、丁○○。嗣因被告將系爭
    支票存入其臺灣新光商業銀行帳戶提示未獲付款，告訴人丙○○、丁○○及案外人庚○○、乙○○始知上情。因認被告
    涉有刑法第320條第1項竊盜、同法第201條第1項偽造有價證
    券及同法第216條、第210條行使偽造私文書等罪嫌。
二、按犯罪事實應依證據認定之，無證據不得認定犯罪事實，刑
    事訴訟法第154條第2項定有明文。又刑事訴訟法所謂認定犯
    罪事實之證據，係指足以認定被告確有犯罪行為之積極證據
    而言，該項證據自須適合於被告犯罪事實之認定，始得採為
    斷罪資料；如未能發現相當證據，或證據不足以證明，自不
    能以推測或擬制之方法，以為裁判基礎（最高法院29年上字
    第3105號判例、40年台上字第86號判例可資參照）。又依最
    高法院32年上字第67號判例揭示，認定犯罪事實所憑之證據
    ，固不以直接證據為限，間接證據亦應包含在內，惟採用間
    接證據時，必其所成立之證據，在直接關係上，雖僅足以證
    明他項事實，而由此他項事實，本於推理之作用足以證明待
    證事實者，方為合法，若憑空之推想，並非間接證據。至於
    被害人之陳述如無瑕疵，且就其他方面調查又與事實相符，
    固足採為科刑之基礎，倘其陳述尚有瑕疵，而在未究明前，
    遽採為論罪科刑之根據，即難認為適法。另告訴人之告訴，
    係以使被告受刑事訴追為目的，是其陳述是否與事實相符，
    仍應調查其他證據以資審認（最高法院61年台上字第3099號
    判例、52年台上字第1300號判例參照）。而上開判例所謂之
    無瑕疵，應係指被害人所為不利被告之陳述，與社會上之一
    般生活經驗或卷附其他客觀事證並無矛盾而言，至所謂就其
    他方面調查認與事實相符，非僅以所援用之旁證足以證明被
    害結果為已足，尤須綜合一切積極佐證，除認定被告確為加
    害人之外，在推理上無從另為其他合理原因之假設而言。末
    按刑事訴訟法第161條已於91年2月8日修正公布，其第1項規
    定：檢察官就被告犯罪事實，應負舉證責任，並指出證明之
    方法。因此，檢察官對於起訴之犯罪事實，應負提出證據及
    說服之實質舉證責任。倘其所提出之證據，不足為被告有罪
    之積極證明，或其指出證明之方法，無從說服法院以形成被
    告有罪之心證，基於無罪推定之原則，自應為被告無罪判決
    之諭知 (最高法院92年台上字第128號判例參照）。
三、公訴人認被告涉有上開罪嫌，係以下列事證為其論據：
  (一)依臺灣臺中地方法院檢察署93年度偵字第9064號處分書及
      臺灣高等法院臺中分院檢察署94年度上聲議字第1308號處
      分書認定之理由，支票號碼AAC0000000號，發票人為庚○○之支票，並非擔保被告與案外人庚○○間之債權債務，
      因認被告對庚○○自無共計500萬元之債權。
  (二)經將系爭支票帳戶之存款開戶申請書原本暨告訴人丙○○
      開戶印章、臺中市中區戶政事務所「庚○○」印鑑登記申
      請書原件，「乙○○」第一商業銀行、臺灣銀行、臺中市
      第六信用合作社、臺中市第二信用合作社開戶印鑑卡原件
      及系爭支票原本，送法務部調查局鑑定結果發現：系爭支
      票發票人簽章欄「丙○○」印文，與臺中市第六信用合作
      社丙○○支票存款開戶申請書原本上之「丙○○」印文相
      符；支票背面「庚○○」之印文，與「庚○○」印鑑登記
      申請書上之印文不同；「乙○○」之印文，亦與「乙○○
      」銀行開戶印鑑卡上之印文不同，因認系爭支票背書欄之
      印文均係偽造。
四、訊據被告堅決否認有檢察官所指竊盜、偽造有價證券及行使
    偽造私文書等犯行，辯稱：系爭支票是庚○○於82年間向伊
    借款500萬元左右，並交付支票號碼AAC0000000、AAC000000
    0號支票 2張給伊做為擔保，嗣該2張支票經其提示後退票。
    系爭支票是大姊庚○○及姊夫乙○○在91年底左右，在其 2
    人位於台中市○○○○路1111巷20號之住處交付，伊拿到支
    票時，發票人「丙○○」及背書人「乙○○」、「庚○○」
    、「丁○○」的印文都已經蓋好，當時尚有其妹妹簡良芳及
    弟弟簡明寅在場等語。經查：
  (一)證人即被告之妹簡良芳於偵查中具結證述：系爭支票是我
      大姊庚○○交給己○○，時間我已忘了，地點在庚○○文
      心南三路的住處，正確地址不清楚，當初庚○○交給己○○這張支票時，我及簡明寅、乙○○、丙○○、己○○都
      在場，庚○○欠己○○幾百萬元都沒有還，中間已交涉很
      久，但庚○○都不當一回事，所以這張票是要作為清償己○○的債權等語（見95年度他字第600號偵查卷第1宗第30
      頁）。又證人即被告之弟弟簡明寅於偵查中亦結證：我二
      姊己○○有拿系爭支票給我看，約在91、92年左右，我開
      車載己○○與簡良芳到台中市庚○○住處，這支票是庚○○當天拿給己○○，當時我在一樓，己○○與庚○○及簡
      良芳三人在二樓，我看到己○○與庚○○在對帳，因為他
      們有很多債務糾紛，債務是己○○借給庚○○的錢，金額
      多年來約有上千萬元，己○○除了自己的錢外，還有跟她
      公公及先生借，這張票是己○○在事後2、3天回到南部，
      才拿拿給我看，說庚○○有開這張票給他」等語（見同上
      偵查卷宗第98頁）。參諸證人簡良芳、簡明寅與被告、庚○○間同係手足關係，衡情應不致於故意迴護被告而為不
      利於庚○○之證述，其上開證詞，應可採信，足認被告對
      庚○○確有債權存在。至證人簡良芳、簡明寅及被告於偵
      審及臺灣臺中地方法院97年度訴字第3531號誣告案件（見
      本院卷第30至45頁之審判筆錄影本），就系爭支票簽發及
      交付經過之部分細節固所述不一，惟按證人之陳述有部分
      前後不符，或相互間有所歧異時，究竟何者為可採，法院
      仍得本其自由心證予以斟酌，非謂一有不符或矛盾，即應
      認其全部均為不可採信；尤其關於行為動機、手段及結果
      等細節方面，證人之證言，每每因留意重點之不同，或對
      部分事實記憶欠明確，以致前後未盡相符，然其基本事實
      之陳述，若果與真實性無礙時，則仍非不得予以採信（最
      高法院92年度台上字第5566號判決要旨參照）。查系爭支
      票簽發及交付日期距證人簡良芳、簡明寅及被告於97年11
      月18日、97年12月16日在臺灣臺中地方法院97年度訴字第
      3531號誣告案件作證時，已歷經 6年，除渠等就系爭支票
      簽發及交付之經過，刻意記憶相關細節外，否則，依人之
      記憶本屬有限，就至親間多次來往接觸之同類行為，事後
      追憶陳述，或因未及想起而不完整，或因相互交錯致生齬
      齟，均屬難免，自難執細節上之差異，即認證人簡良芳、
      簡明寅所述係庚○○交付系爭支票給被告之主要證詞為不
      可採。再者，依被告持有庚○○所簽發上開2紙合計500萬
      元之支票，經提示不獲兌現，暨證人簡良芳、簡明寅所證
      ，已足堪認定庚○○確有積欠被告相當之款項，參諸被告
      與庚○○為姊妹，在未交惡前，互有金錢往來，此觀諸告
      訴人丙○○、丁○○歷次所提書狀及附具書證即明，則就
      被告何以持有庚○○所簽發上開2紙合計500萬元之支票之
      原因，因歷時久遠，復涉及渠 2人與母親間之金錢往來，
      且與被告是否偽造系爭支票無直接之關涉，當無究明之必
      要，是告訴人於本院具狀及所提相關書證，述及有關歷年
      金錢往來之糾葛，均尚不足以認定被告有偽造系爭支票之
      行為。
  (二)系爭支票發票人欄之「丙○○」印文，與告訴人丙○○留
      存於台中市第六信用合作社之印鑑章相同，此有法務部調
      查局96年11月12日調科貳字第 09600478050號函影本在卷
      可證（見95年度偵字第25121號偵查卷第2宗第73、74頁）
      ，且為告訴人丙○○所是認。而告訴人丙○○之母庚○○
      於偵查中亦供稱其曾經使用系爭帳戶之支票等語（見97年
      度偵續字第71號偵查卷第1宗第21頁)；且告訴人丙○○亦
      稱：91、92年之前，系爭帳戶之支票係其與乙○○、庚○○共同使用等語（見同上偵查卷第2宗第7頁）。雖告訴人
      丙○○陳稱其在被告提示系爭支票後，始發現支票失竊云
      云，惟該支票亦有可能係其父母（即乙○○與庚○○）使
      用，告訴人丙○○僅因被告於91年間曾在其房間住過，即
      逕自推論被告竊取系爭支票及盜蓋其印章，顯屬缺乏實據
      之臆測，當無可採。
  (三)告訴人丙○○指稱被告係於91年間利用在其房間居住之機
      會竊取系爭支票及盜蓋其印鑑章於系爭支票上，並稱此後
      被告即未曾到其家中居住過，接到銀行通知，方知道系爭
      支票不見了云云。惟系爭支票之發票日係93年12月30日，
      且被告遲至94年10月18日才向銀行提示系爭支票，此有支
      票及退票理由單影本在卷可憑(見94年度交查字第983號偵
      查卷第52頁），倘若系爭支票是被告於91年間竊取後進而
      偽造票面金額、發票日及背書，何以被告在系爭支票填載
      之發票日與告訴人丙○○指稱之失竊時間相距約 2年之久
      ，且被告未將系爭支票轉手他人，並遲至發票日屆至後將
      近 1年，始於94年10月18日自行向銀行提示系爭支票，此
      舉非但未能立即取得票款，並可能自曝其犯行。況參諸上
      開退票理由單，其退票理由係「提示期限經過後經撤銷付
      款委託」，顯見告訴人丙○○早已知悉系爭支票之存在，
      因不願使之兌現，方為撤銷付款之委託，並非亳不知情而
      在被告無預警提示下因存款不足而退票，益徵告訴人丙○○之指證確有不實之合理懷疑存在。
  (四)檢察官將系爭支票原本與臺中市中區戶政事務所庚○○印
      鑑登記申請書原件，乙○○第一商業銀行、臺灣銀行、臺
      中市第六信用合作社、臺中市第二信用合作社開戶印鑑卡
      原件，送法務部調查局鑑定結果，雖認為支票背面「庚○○」之印文與庚○○印鑑登記申請書上之印文不同；「乙○○」之印文，亦與乙○○於上開銀行開戶印鑑卡上之印
      文不同，固有法務部調查局95年12月18日調科貳字第0950
      0566760號鑑定通知書在卷可佐（見95年度偵字第25121號
      偵查卷第4、5頁）。惟支票之背書本得以簽名或蓋章之方
      式為之，且所蓋用之印文亦不以蓋用留存於戶政機關或金
      融機構之印鑑章為必要，是縱使系爭支票背面「庚○○」
      、「乙○○」之印文與其 2人之上開印鑑不同，亦難憑此
      逕認該背書之印文係被告所偽造。又告訴人丙○○同一支
      票帳戶之支票號碼ABC0000000號支票亦係由庚○○、乙○○及丁○○蓋章背書，其背書之印文與系爭支票背書之印
      文經法務部調查局鑑定結果，各對印文之形體大致相合，
      此有該局97年6月5日調科貳字第 09700225120號函在卷可
      稽（見同上偵查卷宗第67、68頁），雖各該印文因紋線模
      糊不清、特徵不明，致無法精確鑑定異同，然告訴人丙○○結證該支票係其母庚○○之字跡等語（見97年度偵續字
      第71號偵查卷第2宗第8頁），且庚○○、乙○○亦證述確
      由庚○○所簽發，「庚○○」、「乙○○」的章，用肉眼
      看起來很像我們所有等語（見同上偵查卷宗第10、11頁）
      ，足認庚○○確曾以相同之背書方式，使用告訴人丙○○
      系爭支票帳戶之其他支票。又ABC0000000號支票既經證實
      係由庚○○所簽發，當屬真正無疑，自得以之為證據而與
      系爭支票相互比對，至於被告係基於何種原因而持有該支
      票，尚與本案被告有無偽造系爭支票之事實認定無關，自
      無究明之必要。
  (五)被告與庚○○於96年 3月30日接受測謊鑑定之結果，其中
      被告就：(1)「問：有關本案，你有沒有謊稱系爭支票是庚○○夫婦親自交付？（答：沒有）」、(2)「有關本案，你
      有沒有騙我說系爭支票是庚○○夫婦親自交付？（答：沒
      有）」等問題，並未呈現不實反應；反之，庚○○就：(1)
      「問：有關本案，系爭支票是你們夫婦交給己○○的嗎？
      （答：不是）」、(2)「問：有關本案，系爭支票是你們夫
      婦在家裡交給己○○的嗎？（答：不是）」、(3)「問：有
      關本案，系爭支票背書的印章是你們夫婦蓋的嗎？（答：
      不是）」、(4)「問：有關本案，系爭支票背書的印章是經
      你們夫婦同意蓋的嗎？（答：不是）」等問題之回答，均
      呈不實反應，此有臺灣臺中地方法院檢察署96年4月9日20
      07C0008號測謊鑑定書在卷可佐（見95年度偵字第25121號
      偵查卷第1宗第89至139頁），足見被告在本案所辯各情並
      無說謊之情事，反而告訴人丙○○、丁○○之母庚○○所
      言，方屬虛偽不實。又庚○○於94年12月28日偵訊時供稱
      ：「（問：背書印章是否你的？）我不確定」等語（見94
      年度交查字第983號偵查卷第37頁）；另於96年5月15日偵
      訊時則供稱：「（問：為何認定上開支票的印章不是你的
      ？）我並無去蓋這個章，且我看起來並不是我的，且支票
      背面的章也蓋得不太清楚，所以該支票背面確實不是我的
      」「（問：上開支票正面的章是否是你蓋的？）我不清楚
      」等語（見95年度偵字第25121號偵查卷第1宗第151頁)，
      則倘若庚○○確實未在系爭支票蓋章，何以其在檢察官偵
      訊時竟為如此模擬兩可之回答。再者，庚○○及乙○○於
      臺灣臺中地方法院檢察署97年度偵續字第71號誣告案件97
      年5月19日偵訊時，均供稱其2人當時因系爭支票背面之印
      章很像渠等所有，因此未對被告提出告訴等語（見該案偵
      查卷第2宗第9至11頁)，惟其2人如確實未在系爭支票背面
      蓋章，縱使該印文係真實，亦可確定係他人所盜蓋，其 2
      人竟未對被告提出告訴，而僅推由告訴人丙○○及丁○○
      對被告提出告訴，顯然不合常理。是依上開測謊鑑定之結
      果，再佐以庚○○、乙○○於偵查中之供述，足認被告辯
      稱系爭支票係庚○○與乙○○夫婦親手交付等語，應符真
      實可信。
  (六)綜上所述，本件檢察官所舉之證據，既不足以使本院形成
      被告有竊盜、偽造有價證券及行使偽造私文書等行為之心
      證，此外，本院在得依或應依職權調查證據之範圍內，復
      查無其他積極明確之證據，足以認定被告有檢察官所指之
      罪行，自屬不能證明被告犯罪。原審因而為被告無罪之諭
      知，並無不當，檢察官上訴意旨仍認被告有竊盜、偽造有
      價證券及行使偽造私文書之行為，指摘原判決不當，為無
      理由，應予駁回。
五、據上論斷，應依刑事訴訟法第368條，判決如主文。
本案經檢察官甲○○到庭執行職務。
中    華    民    國    98    年    3     月    11    日
            刑事第六庭    審判長法  官  李  文  雄
                                法  官  林  靜  芬
                                法  官  張  恩  賜
以上正本證明與原本無異。
如不服本判決應於收受本判決後10日內向本院提出上訴書狀，其
未敘述上訴理由者，並得於提起上訴後10日內向本院補提理由書
狀（均須按他造當事人之人數附繕本）「切勿逕送上級法院」。
                                書記官  陳  如  慧
中    華    民    國    98    年    3     月    11    日


司法院資訊處製作；財團法人民間司法改革基金會備份。
